臺灣高雄地方法院民事判決　九十三年度訴字第一四六八號
　　原　　　告　財政部國有財產局台灣南區辦事處
　　法定代理人　丁○○
　　訴訟代理人　戊○○
　　被　　　告　乙○○
　　被　　　告　丙○○
　　被　　　告　甲○○
當事人間拆屋還地等事件，本院民國九十三年九月二十三日言詞辯論終結，判決如下
：
    主    文
被告乙○○、丙○○應將坐落高雄市○○區○○段第一四八六之三八號、地目建、面
積七十平方公尺土地上，如附圖所示面積為六十平方公尺之未保存登記建物拆除後，
將上揭土地返還原告。
被告乙○○、丙○○應給付原告新臺幣壹拾玖萬貳仟伍佰陸拾元，及自民國九十三年
九月十二日起至清償日止，按年息百分之五計算之利息。
被告乙○○、丙○○應自民國九十三年六月一日起至交還上開土地之日止，按月給付
原告新臺幣陸仟陸佰肆拾元。
原告其餘之訴駁回。
訴訟費用由被告乙○○、丙○○負擔。
本判決第一項於原告以新臺幣捌拾萬元為被告乙○○、丙○○供擔保後，得假執行。
本判決第二項於原告以新臺幣陸萬伍仟元為被告乙○○、丙○○供擔保後，得假執行
。
原告其餘假執行之聲請駁回。
    事實及理由
一、原告之法定代理人原為丁○○，嗣經變更為莊翠雲，並已由莊翠雲依法承受本件
    訴訟，核無不合，應予准許。又本件被告乙○○、丙○○經合法通知，未於言詞
    辯論期日到場，核無民事訴訟法第三百八十六條各款所列情形，爰依原告聲請，
    由其一造辯論而為判決。
二、原告起訴主張：高雄市○○區○○段一四八六之三八地號土地為原告管理之國有
    土地，惟遭被告乙○○、丙○○及甲○○三人無權占用，並在系爭土地上建有如
    附圖所示面積為六十平方公尺之未保存登記之建物一幢（即門牌號碼高雄市前金
    區○○○路一四二巷十四號），為此，原告爰本於所有權人之地位，依據民法第
    七百六十七條之規定，訴請被告等人應拆屋還地。又被告無法律上之正當權源而
    占用系爭土地，獲有相當於租金之利益，致原告受有損害，應負返還其利益之義
    務，故原告請求被告應共同給付相當於租金之使用補償金新臺幣（下同）二十四
    萬零七百元。其計算方式如下：系爭土地九十三年一月之申報地價為每平方公尺
    一萬六千六百元，則自九十一年一月一日起至九十三年五月三十一日止，原告受
    有相當於租金之損害共二十九個月，而以申報地價年息百分之十計算，應為二十
    四萬零七百元（計算公式為：16600元×60平方公尺×10%÷12個月×29個月
    =240700元）。另被告並應自九十三年六月一日起至交還上開土地之日止，按月
    給付原告按占用面積以申報地價年息百分之十計算之使用補償金。爰聲明求為判
    決：(1)被告應將坐落高雄市○○區○○段第一四八六之三八號、地目建、面積七
    十平方公尺土地上，如附圖所示面積為六十平方公尺之未保存登記建物拆除後，
    將上揭土地返還原告。(2)被告應共同給付原告二十四萬零七百元，及自起訴狀繕
    本送達之翌日起至清償日止，按年息百分之五計算之利息。(3)被告應自九十三年
    六月一日起至交還上開土地之日止，按月給付原告按占用面積以申報地價年息百
    分之十計算之使用補償金。(4)願供擔保請准為假執行之宣告等語。
三、被告乙○○、丙○○均未於言詞辯論期日到場，亦未提出準備書狀作何聲明或陳
    述。
四、被告甲○○則以；伊自七十五年四月十六日起迄今，均居住於高雄市○○區○○
    街十八號，此有戶籍謄本之記載可證，故被告甲○○自七十五年四月十六日起迄
    今均未占有使用系爭土地，現系爭土地及其上建物均為被告乙○○、丙○○所占
    有使用。且該土地上之建物係前高雄港務局所建，亦非被告三兄弟所共同興建，
    被告因無占有使用之事實，故無拆屋還地之義務，亦無受法律上之利益等語資為
    抗辯。並聲明求為駁回原告之訴，如受不利判決，則願供擔保請准免為假執行之
    宣告等語。
五、原告主張高雄市○○區○○段一四八六之三八地號土地為原告管理之國有土地，
    其上並建有如附圖所示面積為六十平方公尺之未保存登記之建物一幢（即門牌號
    碼高雄市前金區○○○路一四二巷十四號），現該未保存登記建物係由被告乙○○、丙○○居住使用，渠二人並無權占用系爭土地之事實，已據其提出土地登記
    謄本、國有土地勘查表、使用現況略圖、切結書各一件及現場照片三幀為證，並
    經本院勘驗現場，並囑託高雄市政府地政處鹽埕地政事務所測量，製有勘驗筆錄
    與複丈成果圖各一份附卷可稽。而系爭土地及建物現確為被告乙○○、丙○○占
    有使用之事實，亦據本院勘驗現場時，由前金區東金里里長林福枝陳述明確。而
    被告乙○○、丙○○經合法通知不到庭，亦未提出書狀作何爭執或主張，堪認原
    告此部分之主張可信為真實。至原告雖主張被告甲○○亦有無權占用系爭土地之
    事實云云，惟查，被告甲○○自七十五年四月十六日起迄今，均居住於高雄市○○區○○街十八號之事實，業據被告甲○○提出戶籍謄本一件可證，而原告對此
    亦不爭執（本院九十年九月二十三日言詞審判筆錄參照），足徵被告甲○○上開
    所辯並無占有使用系爭土地之事實，應堪採信。
六、按「所有人對於無權占有或侵奪其所有物者，得請求返還之。對於妨害其所有權
    者，得請求除去之。有妨害其所有權之虞者，得請求防止之。」民法第七百六十
    七條定有明文。又「房屋拆除為事實上之處分行為，應由有事實上處分權之人為
    之。」、「房屋之拆除，為事實上之處分行為，未經辦理所有權第一次登記之建
    物，僅所有人或有事實上處分權之人，方有拆除之權限。」最高法院九十二年度
    台上字第二四五一號、九十二年度台上字第一六０四號分別著有判決可資參照。
    可知房屋之拆除僅為一種事實上之處分行為，而請求交還土地，亦以現占有人為
    被告為已足。經查，被告甲○○辯稱：系爭土地上之建物係前高雄港務局所建，
    並非被告三兄弟所共同興建等語，既為原告所不爭執（本院九十年九月二十三日
    言詞審判筆錄參照），且系爭建物及其土地現均由被告乙○○、丙○○所共同占
    有使用，亦如上所述，而被告甲○○則無占有使用之事實，故本件僅有被告乙○○、丙○○對系爭房屋之拆除有事實上之處分權；且原告請求交還土地，亦以向
    現占有人即被告乙○○、丙○○訴請返還為已足。從而，原告本於民法第七百六
    十七條之規定請求被告乙○○、丙○○應將坐落高雄市○○區○○段第一四八六
    之三八號、地目建、面積七十平方公尺土地上，如附圖所示面積為六十平方公尺
    之未保存登記建物拆除後，將上揭土地返還原告，為有理由，應予准許。至請求
    被告甲○○拆除房屋及交還土地部分，因被告甲○○就系爭房屋並無事實上處分
    權，亦非系爭土地之現占有人，故原告關於被告甲○○部分之請求，為無理由，
    應予駁回。
七、又按無法律上原因而受利益，致他人受損害，應返還其利益。雖有法律上原因，
    而其後已不存在者，亦同。民法第一百七十九條定有明文。故其得請求之範圍，
    應以對方所受之利益為度。而無權占有他人土地，可能獲得相當於租金之利益，
    為社會通常觀念（最高法院六十一年度台上字第一六九五號判例參照）。又城市
    地方房屋之租金，以不超過土地及建物改良申報總價年息百分之十為限，並為租
    用基地建築房屋所準用，土地法第九十七條第一項、第一百零五條分別定有明文
    。又所謂年息百分之十，乃指基地租金之最高限額，並非必須照申報價額年息百
    分之十計算之，尚須斟酌基地之位置，工商繁榮之程度，使用人利用基地之經濟
    價值、所受利益，彼等關係及社會感情等情事，以為決定。查本件被告乙○○、
    丙○○既無權占有原告所有之土地，已如前述，且被告乙○○、丙○○自民國九
    十一年一月一日起即已無權占有系爭土地之事實，如上所述，迄今已達二年以上
    ，並獲得相當於租金之不當得利，致原告受有無法使用收益上開基地之損害，從
    而原告請求被告給付自九十一年一月一日起至九十三年五月三十一日止，相當於
    租金之使用補償金，揆之前揭說明，即屬正當，應予准許。
八、至補償金之計算，本院斟酌被告占有地上物，臨近高雄市○○區○○路及中華路
    ，附近多為市區之精華商業區，人口稠密，市況尚佳，惟被告乙○○、丙○○在
    系爭土地上所居住使用者僅為磚造瓦蓋平房一棟，經考量目前社會經濟情況等情
    ，認原告請求之相當於租金之使用補償金以年息百分之八為適當。又系爭土地九
    十三年一月之申報地價為每平方公尺一萬六千六百元，此有土地謄本一件在卷可
    按，而被告乙○○、丙○○所占用之面積僅六十平方公尺，如上所述，則被告乙○○、丙○○自應給付原告自九十一年一月一日起至九十三年五月三十一日止，
    原告受有相當於租金之損害共十九萬二千五百六十元。其計算方式如下：系爭土
    地九十三年一月之申報地價為每平方公尺一萬六千六百元，則自九十一年一月一
    日起至九十三年五月三十一日止，原告受有相當於租金之損害共二十九個月，而
    以申報地價年息百分之八計算，共為十九萬二千五百六十元（計算公式為：
    16600元×60平方公尺×8%÷12個月×29個月=192560元）。另被告乙○○、丙○○並應自九十三年六月一日起至交還上開土地之日止，按月給付原告每月相當於
    租金之損害六千六百四十元（16600元×60平方公尺×8%÷12個月=6640元），被
    告二人就上開每月相當於租金之損害自應一併給付原告。
九、綜上所述，原告本於民法第七百六十七條之規定請求被告乙○○、丙○○應將坐
    落高雄市○○區○○段第一四八六之三八號、地目建、面積七十平方公尺土地上
    ，如附圖所示面積為六十平方公尺之未保存登記建物拆除後，將上揭土地返還原
    告，為有理由，應予准許。至請求被告甲○○拆除房屋及交還土地部分，因被告
    甲○○就系爭房屋並無事實上處分權，亦非系爭土地之現占有人，故原告關於被
    告甲○○部分之請求，為無理由，應予駁回。另原告請求被告乙○○、丙○○應
    給付原告自九十一年一月一日起至九十三年五月三十一日止，相當於租金之使用
    補償金十九萬二千五百六十元，及自起訴狀繕本送達之翌日即九十三年九月十二
    日起至清償日止，按年息百分之五計算之利息；及被告乙○○、丙○○另應自九
    十三年六月一日起至交還上開土地之日止，按月給付原告六千六百四十元，均洵
    屬正當，應予准許；置原告逾此部分之請求，為無理由，應予駁回。
十、原告陳明願供擔保，聲請宣告假執行，就其勝訴部分核無不合，爰酌定相當擔保
    金額准許。至原告敗訴部分，其假執行之聲請，既失所附麗，應予駁回。
據上論結，原告之訴為一部有理由，一部無理由，依民事訴訟法第三百八十五條第一
項前段、第七十九條、第八十五條第一項前段、第三百九十條第二項，判決如主文。
中　　　華　　　民　　　國　　九十三　　年　　　九　　　月　　  三十　　日
                                民事第二庭
~B法　　　官　楊富強
正本係照原本作成。
如不服本判決，應於送達後廿日內，向本院提出上訴狀並表明上訴理由，如於本判決
宣示後送達前提起上訴者，應於判決送達後十日內補提上訴理由書（須附繕本）。
中　　　華　　　民　　　國　　九十三　　年　　　九　　　月　　  三十　　日
~B法院書記官　陳淑女
